最高法院刑事判決　　　　　　一○○年度台上字第四七五二號
上　訴　人　孫百穗
上列上訴人因妨害自由案件，不服台灣高等法院中華民國九十九
年五月二十六日第二審判決（九十九年度上訴字第八六二號，起
訴案號：台灣台北地方法院檢察署九十八年度偵字第一八七０號
），提起上訴，本院判決如下：
    主  文
原判決撤銷，發回台灣高等法院。
    理  由
本件原判決撤銷第一審科刑之判決，改判論處上訴人孫百穗以非
法方法，剝奪人之行動自由未遂及既遂二罪刑（各處有期徒刑四
月、六月，並定其應執行有期徒刑七月，併均諭知易科罰金之折
算標準），固非無見。
惟查：(一)被告之自白，須非出於強暴、脅迫、利誘、詐欺、疲勞
訊問、違法羈押或其他不正方法，且與事實相符者，始得採為認
定被告犯罪事實之證據。此項證據能力之限制，係以被告之自白
必須出於其自由意志之發動，用以確保自白之真實性。故審理事
實之法院，遇有被告對於自白提出非任意性之抗辯時，即應先於
其他事實而為調查，以重人權。又當事人聲請調查之證據，如與
本案待證事實無關緊要者，事實審法院固可以裁定駁回，或於判
決理由內說明不予調查之理由，毋庸為無益之調查；若於證明事
實確有重要關係，而又非不易調查，或不能調查者，則為明瞭案
情起見，自應盡能事踐行調查程序，否則縱經以裁定駁回其聲請
，或於判決理由內有所說明，仍係審判期日應行調查之證據未予
調查，其判決即難謂非違法。本件檢察官起訴上訴人分別持摻有
具安眠、鎮靜成分之不明藥物之瓶裝柳橙汁給被害人紀ＯＯ、林
ＯＯ飲用等情，惟上訴人除於民國九十八年二月九日偵查中供稱
（為何要給紀ＯＯ、林ＯＯ喝柳橙汁？）因為要跟她們作朋友云
云外（見九十八年度偵字第一八七０號偵查卷二第七頁），餘均
否認上情，辯稱伊並未拿飲料給被害人飲用云云，上訴人及其選
任辯護人於原審亦抗辯上訴人並無自白犯罪，雖曾於偵查中為上
開供述，係因上訴人智商不足，不明瞭檢察官問話的意思，且該
供述前後不符，係檢察官引誘所致，因檢察官當時說要原諒上訴
人，引誘上訴人說話，自無證據能力，請求勘驗該偵查筆錄光碟
，以查明引誘取供云云（見原審卷第十五頁、二十頁反面、三八
頁反面、五八頁、六四頁反面）。雖原判決理由說明縱上訴人上
開抗辯屬實，亦非詐欺、利誘等不正手段，況上訴人除該次坦承
外，餘均否認其事，益見其並無智商不足之情，上訴人空言指摘
有遭誘供之情，而聲請勘驗檢察官偵查筆錄光碟，並無調查之必
要等語（見原判決第八頁第三至十一行）。然查被告已提出台北
市立ＯＯ學校學生證、體位丁等之免役證明書影本及康和診所出
具之精神官能性憂鬱症診斷證明書（見九十八年度偵字第一八七
０號偵查卷一第九七至一００頁），所辯其智商不足，不瞭解檢
察官之意思云云，似非全然無據。而上訴人於原審主張前揭其於
偵查中所供，係檢察官利誘所致等情，事關上訴人於偵查中之自
白有無證據能力之判斷，且對上訴人有無以具安眠、鎮靜成分不
明藥物之柳橙汁給被害人飲用之妨害自由犯行，亦具重要關係，
又非不易調查，或不能調查者，依上開說明，自應先於其他事實
予以調查、審認之。原判決逕依該偵查筆錄之記載內容，遽認上
訴人之上開偵查中自白為可採，並無調查之必要，尚難認為適法
。
(二)被害人之陳述如無瑕疵，且就其他方面調查又與事實相符，固
足採為科刑之基礎，倘其陳述尚有瑕疵，則在未究明前，遽採為
論罪科刑之根據，即難認為適法。所謂無瑕疵，係指被害人所為
不利被告之陳述，與社會上之一般生活經驗或卷附其他客觀事證
並無矛盾而言，至所謂就其他方面調查認與事實相符，非僅以所
援用之旁證足以證明被害結果為已足，尤須綜合一切積極佐證，
除認定被告確為加害人之外，在推理上無從另為其他合理原因之
假設而言。被害人紀ＯＯ於偵查中證稱上訴人拿飲料給伊喝，因
為那是已經開封的飲料，伊只有沾一下，很苦就吐掉了，上訴人
自己有瓶舒跑，沒開封的，上訴人給伊飲的是滿滿的柳橙汁，但
是已經開封的，有一點點空間，於第一審證稱：上訴人拿果汁給
伊喝時，瓶蓋沒打開，當伊的面打開瓶蓋各云云（見同上偵查卷
二第六、七頁、第一審卷第九八頁反面），就上訴人要其飲用之
柳橙汁是否密封，前後供述不一，尚難盡信。又紀ＯＯ證稱該柳
橙汁伊沾一口後即吐掉，當天並無不適情形，只是嘴巴很苦云云
（第一審卷第九八頁反面、一００頁）。果爾，被害人並未喝下
該柳橙汁，似不知該柳橙汁飲用後之效果，上訴人又否認提供柳
橙汁或摻入安眠、鎮靜成分之藥物，依上開說明，如無其他確實
旁證，能否謂上訴人提供柳橙汁且摻有具安眠、鎮定成分之不明
藥物，非無研求之餘地。(三)被害人林ＯＯ於九十七年十二月十一
日第一次警詢時供稱與人相約進入家中，開始聊天後不久，伊就
睡著了，醒來後該人已離開云云（見九十八年度偵字第一八七０
號偵查卷一第三五頁），並未提及飲用他人之飲料後昏迷情事，
嗣於同年十二月十七日第三次警詢時始供稱上訴人進到房間內，
從他身上外套口袋拿出一瓶柳橙汁，放在梳妝台說要給伊喝，伊
拿過果汁，就先喝一口，感覺味道苦苦的，當時不以為意。但伊
喝下不到三秒即失去知覺，一直到翌日（六日）下午十三時許，
伊才稍微清醒云云（見同上偵查卷一第三八頁反面），於偵查中
證稱：上訴人一進來，就拿一罐柳橙汁給伊喝，伊喝一口覺得苦
苦的，那時上訴人坐在床沿，伊喝一口後就坐在上訴人旁邊，但
後來就不醒人事，醒來已是隔天下午，伊喝下後坐在床沿，約一
、兩分鐘後就意識不清（見同上偵查卷二第五頁），於第一審證
稱：喝下去應該有一、二分鐘（不醒人事），但伊坐在上訴人身
邊大約一、二秒（見第一審卷第一０五頁）各云云，林ＯＯ就其
喝下柳橙汁後昏迷情形，所述並非一致，是否可信，尚有疑義。
又證人即醫師石ＯＯ於第一審證稱：林ＯＯ於九十七年十二月六
日下午一時四十九分到伊診所就診，當時林ＯＯ講頭痛、噁心、
倦怠，有二天了，並說從三年前開始有暈眩的狀況，當日早上三
點有吃藥，至於林ＯＯ吃什麼藥伊也不知道，伊還在病歷上註明
問號。當時林ＯＯ看起來意識還清楚，講話也沒有異常的地方云
云，並有林ＯＯ之病歷在卷可稽（見第一審卷第一一七、一一八
、一三二、一三三頁）。如果無訛，林ＯＯ當天（六日）下午一
時許至診所就醫時，意識還清楚，講話也沒有異常的地方，並曾
向醫師說明當日（六日）早上三點有吃藥等情。然林ＯＯ於警詢
、偵查、第一審分別供稱一直到九十七年十二月六日下午一時許
才稍微清醒，但意識仍不是很清楚，出門後，鄰居（即何ＯＯ）
見伊身體狀況不佳，帶伊到診所就醫，但伊出門到診所就醫這段
過程，伊完全不知道，是鄰居事後跟伊講的，伊才知道。當時（
醫師診斷時）還沒有很清醒，這部分要問何ＯＯ（見同上偵查卷
一第三八頁反面、同上偵查卷二第九二頁、第一審卷第一０四頁
），何ＯＯ於偵查及第一審亦供稱：當時林ＯＯ跌跌撞撞、昏昏
迷迷的，精神意識不很清楚，走路也不正常，需要伊攙扶各云云
（見同上偵查卷二第九三頁、第一審卷第一０九頁反面），顯與
醫師石ＯＯ所述情節並不相同，究竟林ＯＯ就醫時是否有意識，
能否與醫師談話，有無告訴醫師當天早上三點吃藥，林ＯＯ何時
清醒，就醫前有無自行服藥，以上疑點攸關被告有無給林ＯＯ飲
用飲料使其昏迷不醒，而應構成妨害自由罪之判斷。原審對此未
詳加審究釐清明白，復未綜合前述各項證據，遽為上訴人不利之
認定，自有調查職責未盡及判決理由不備之違誤。(四)台灣台北地
方法院檢察署檢察官另以九十九年度偵字第二四九八號移送併辦
上訴人對A女（姓名、年籍及住址詳卷）強制性交得逞，認上訴
人涉犯刑法第二百二十一條第一項、第二百二十二條第一項第四
款之加重強制性交罪嫌等情（見原審卷第七九至八一頁）。案經
發回，宜併注意及之。上訴意旨指摘原判決不當，非無理由，應
認原判決有撤銷發回之原因。
據上論結，應依刑事訴訟法第三百九十七條、第四百零一條，判
決如主文。
中    華    民    國  一○○  年    八    月  二十五  日
                      最高法院刑事第九庭
                          審判長法官  黃  一  鑫  
                                法官  張  春  福  
                                法官  林  勤  純  
                                法官  宋  明  中  
                                法官  吳  信  銘  
本件正本證明與原本無異
                                      書  記  官  
中    華    民    國  一○○  年    八    月   三十   日
                                                    Ｍ